【裁判字號】    99,判,375
【裁判日期】    990422
【裁判案由】    虛報進口貨物產地
【裁判全文】
最  高  行  政  法  院  判  決
                                       99年度判字第375號
上  訴  人  諾貝達精品磁磚股份有限公司
代  表  人  甲○○
被 上訴 人  財政部基隆關稅局
代  表  人  乙○○
上列當事人間虛報進口貨物產地事件，上訴人對於中華民國97年
9月18日臺北高等行政法院96年度訴字第3610號判決，提起上訴
，本院判決如下：
    主  文
上訴駁回。
上訴審訴訟費用由上訴人負擔。
    理  由
一、緣上訴人委由良達報關有限公司分別於民國（下同）94年12
    月13日至同年12月28日間向被上訴人申報進口越南產製瓷磚
    共5批（進口報單號碼：第AW/94/6455/0085號等5份，如原
    判決附件所示）；經查驗結果，來貨產地為中國大陸，且係
    屬尚未經經濟部公告准許輸入之大陸物品項目，認上訴人涉
    嫌虛報進口貨物產地，逃避管制情事，依海關緝私條例第37
    條第3項轉據同條例第36條第1項、第3項之規定，處貨價1倍
    之罰鍰計新臺幣(下同)7,268,915元(各份報單金額如原判決
    附件)，併沒入貨物。上訴人不服，循序提起本件行政訴訟
    。
二、上訴人起訴主張：（一）原處分未依行政程序法第96條第1
    項第2款規定明確記載理由及法令依據，顯屬違法。（二）
    附加價值率之計算公式：〔貨物出口價格(F.O.B.)－直、間
    接進口原材料及零件價格(C.I.F.)〕／貨物出口價格(F.O.B
    .)＝附加價值率。系爭附加價值率為〔USD5.3/㎡－USD(3.1
    4 8+0.1624)/㎡〕/USD 5.3/㎡=37.54%，已符合我國進口貨
    物原產地認定標準第7條第1項第2款規定，自屬合法有據。
    （三）另按經濟部國貿局97年7月21日貿服字第09770167530
    號函、財政部97年8月18日台財關字第09700365530號函，皆
    證明「進口貨物原產地認定標準」第7條第2項規定之「附加
    價值率」計算公式並無將「加工耗損率」列入計算公式內，
    被上訴人所述應將「加工耗損率」列入計算公式內之說法即
    無任何法源依據等語，求為撤銷訴願決定、復查決定及原處
    分。
三、被上訴人則以：（一）依被上訴人主張附加價值率之第一種
    算法，附加價值率之計算公式既未將加工耗損率列入，故於
    此應避談損耗率，然「直、間接進口原材料及零件價格」係
    指「產製或加工相關貨物所使用之直接或間接進口原料及零
    件，於進口時之CIF價格。」參照財政部97年8月18日台財關
    字第09700365530號函釋，則應按實際所使用直、間接進口
    原材料及零件之C.I.F.價格與產出成品之出口F.O.B.價格據
    以核算附加價值率，所計算出來之系爭附加價值率，並未逾
    35%。而被上訴人另再依經濟部工業局96年3月7日工化字第0
    9600070230號函、經濟部國貿局97年7月21日貿服字第09770
    167530號函，分別提出之附加價值率計算之第二種及第三種
    算法，系爭附加價值率亦皆低於35%。（二）上訴人稱原處
    分有違反行政程序法第96條第1項第2款未明確記載理由及法
    令依據之違法。惟縱認原處分理由欄之記載「虛報進口貨物
    產地，進口大陸物品，逃避管制」有欠具體明確，實質上即
    等同於未備理由，然理由不備之行政處分其法律效果並非違
    法得撤銷，依行政程序法第114條第1項第2款及第2項規定，
    行政機關得於訴願程序終結前事後記明理由，該項瑕疵即因
    而補正；本件既經復查程序，復查決定書已就處分理由載述
    甚詳，從而已無上訴人所稱之瑕疵存在等語，資為抗辯，並
    求為判決駁回上訴人之訴。
四、原審斟酌全辯論意旨及調查證據之結果，以：（一）按「報
    運貨物進口而有左列情事之一者，得視情節輕重，處以所漏
    進口稅額2倍至5倍之罰鍰，或沒入或併沒入其貨物：一、虛
    報所運貨物之名稱、數量或重量。二、虛報所運貨物之品質
    、價值或規格。三、繳驗偽造、變造或不實之發票或憑證。
    四、其他違法行為。」；「有前二項情事之一而涉及逃避管
    制者，依前條第1項及第3項論處。」及「私運貨物進口…者
    ，處貨價1倍至3倍之罰鍰。」；「前二項私運貨物沒入之。
    」，海關緝私條例第37條第1項、第3項及第36條第1項、第3
    項各定有明文。又報運進口非屬「臺灣地區與大陸地區貿易
    許可辦法」第7條規定准許輸入之大陸地區物品者，即構成
    進口禁止輸入之物品而涉及逃避管制之違法行為。再者，「
    第5條之進口貨物，除特定貨物原產地認定基準由經濟部及
    財政部視貨物特性另訂定公告者外，其實質轉型，指下列情
    形：一、原材料經加工或製造後所產生之貨物與原材料歸屬
    之海關進口稅則前六位碼號列相異者。二、貨物之加工或製
    造雖未造成前款稅則號列改變，但已完成重要製程或附加價
    值率超過百分之三十五以上者。」；「前項第2款附加價值
    率之計算公式如下：貨物出口價格（F.O.B.）－直、間接進
    口原料及零件價格（C.I.F.）／貨物出口價格（F.O.B.）＝
    附加價值率。」，進口貨物原產地認定標準第7條第1項、第
    2項定有明文。（二）依駐外單位向越南出口商調取之進貨
    發票顯示（原處分卷1附件3第4頁），該公司係向廣東省南
    海土產進出口有限公司進口磚坯(UNPOLISHED TILES)，單價
    為USD3.148/㎡。復依據產地證明書之記載「POLISH TILE
    60×60CM ARE PROCESSED……IN VIETNAM BY SHIJAR（
    VIETNAM）CO.,LTD FROM UNPOLISHED TILES IMPORTED FROM
    CHINA…。」（原處分卷1附件1第6至9頁），本件出口商在
    申請核發產證時已自承係由中國大陸進口磚坯從事加工。故
    本件之系爭貨物之拋光磚，係越南旭佳公司（即本件之出口
    商）自中國大陸進口磚坯於越南從事拋光加工，再報運進口
    ，本件自中國大陸進口越南之磚坯與自越南報運進口之拋光
    磚，並未因加工而造成稅則號列之改變等情，為兩造所不爭
    。故本件之爭點在於其加工之附加價值率是否已達35%，得
    依進口貨物原產地認定標準第7條第2項認為「實質轉型」，
    以越南為原產地。（三）另據出口商95年1月6日說明書稱該
    公司有1條拋光生產線，並進口大陸磚坯從事拋光加工。依
    其所附拋光線生產流程圖，拋光磚生產流程為：經過放坯線
    →3頭刮平定厚機→轉角機→4頭刮平定厚機→14頭粗（中）
    拋拋光機→14頭中（細）拋拋光機→粗磨邊機→轉角機→精
    磨邊機→洗淨吹乾線→紅外線烘乾機→上臘→打臘機→選別
    →裝箱→封膠→噴字→PVC膠膜→成品→疊棧板。由上開流
    程觀之，出口商係將磚坯由放坯線餵入拋光加工之流程。本
    案磁磚乃出口商越南旭佳公司自中國大陸進口磚坯於越南進
    行拋光加工，則上訴人提出之出口商函稱其所謂之合格率係
    由原料開始計算到壓製－燒成－拋光等自行生產拋光磚之合
    格率云云，核與事實不符，不足為採。（四）上訴人雖主張
    附加價值率之計算公式：〔貨物出口價格(F.O.B.)－直、間
    接進口原材料及零件價格(C.I.F.)〕／貨物出口價格(F.O.B
    .)＝附加價值率；而系爭貨物依出口商出具之「拋光磚原料
    使用生產加工費用與磚坯加工情形表」所示，其附加價值率
    為〔USD5.3/㎡－USD(3.148＋0.1624)/㎡〕/ USD5.3/㎡=37
    .54%云云。惟查，上訴人關於直、間接進口原材料及零件價
    格，係以自大陸所進口之磚坯價格與進口材料（磨塊、磨邊
    輪、樹栺倒輪）之價格為主，其餘耗材則捨去未予計入，且
    以合格率100%（完全無加工損耗）為計算前提，並非可採：
    1.依上訴人所提上開情形表（原審卷第165頁證物37第2頁）
    所示，系爭貨物之「生產加工明細」中，亦列有其他成本，
    如棉刷、拋光臘、紙箱、打包帶、尼龍繩、PE膠膜、棧板、
    木條、鐵皮等項亦屬原材料之部分（以下稱應加計之成本）
    ，故亦應將之列入公式計算〔合計應加列USD（0.011＋0.00
    4＋0.131＋0.008＋0.004＋0.058＋0.063＋0.016＋0.012）
    ／㎡＝USD0.307／㎡〕，至人工、電費、折舊費用及報關費
    用則不在其內，依此計算之附加價值率為：〔USD5.3/㎡－U
    SD（3.148＋0.162＋0.307）㎡〕／USD5.3／㎡＝31.754﹪
    ，未逾35%實質轉型之規定。2.一般情形，加工合格率無法
    達到百分之百，出口商於上開說明書（原處分卷1附件19）
    稱：「本公司拋光生產量1條生產線量每日3班制……約4,00
    0￥㎡量，合格率約70～80%，約3,000㎡。」。由此可知，
    進口磚坯的使用量係大於成品的產出量（其間包含一定比率
    的損耗），其關係並非1對1之比率。故上開上訴人所提出口
    商出具之情形表所列60×60CM磚坯30,880片，經拋光後之成
    品仍為30,880片（一級、二級、三級片之加總），毫無損耗
    ，核與該出口商上開說明書之說法，即有矛盾。故上訴人依
    出口商出具之情形表，主張系爭貨物之附加價值率達37.54%
    云云，即非可採。上訴人主張系爭貨物附加價值率之計算方
    式既不足採。茲就被上訴人考量各種情況，所提出系爭貨物
    附加價值率之計算方式，其附加價值率有無達到實質轉型之
    標準，分別說明如下：（五）被上訴人第一種計算方式：1.
    附加價值率之計算公式既未明文將加工耗損率列入，於此先
    避談損耗率，然「直、間接進口原材料及零件價格」係指「
    產製或加工相關貨物所使用之直接或間接進口原料及零件，
    於進口時之CIF價格。」（原審卷第174頁財政部97年8月18
    日台財關字第09700365530號函釋參照），則應按實際所使
    用直、間接進口原材料及零件之C.I.F.價格與產出成品之出
    口F.O.B.價格據以核算附加價值率。2.依據上開財政部函釋
    及上訴人所提上開情形表（原審卷第165頁證物37第2頁）計
    算本件之附加價值率，細分2種如下：(1)以進口之磚坯價格
    與進口材料（磨塊、磨邊輪、樹栺倒輪）之價格為直、間接
    進口原材料及零件價格計算之：甲、磚坯使用量：4,000㎡
    磚坯之進口C.I.F.價格為USD12,592（USD3.148/㎡×4,000
    ㎡）。乙、成品產出量：3,000㎡成品之出口F.O.B.價格為
    USD15,900（USD5.3/㎡×3,000㎡）。丙、直接進口材料：
    拋光4,000㎡磚坯所使用之耗材（磨塊、磨邊輪、樹栺倒輪
    等）總價為USD0.162/㎡×4,000㎡＝USD648。丁、附加價值
    率＝〔USD15,900－（USD12,592＋USD648）〕÷USD15,900
    ＝16.729%，未逾35%實質轉型之規定。(2)將應加計之成本US
    D0.307/㎡列入直、間接進口原材料及零件價格計算之：採
    對上訴人有利的算法，以成品3,000㎡所使用之間接進口材
    料總價為USD0.307/㎡×3,000㎡＝USD921，則附加價值率為
    〔USD15,900－（USD12,592＋USD648＋USD921）〕÷USD15,
    900＝10.937%，亦未逾35%實質轉型之標準。（六）被上訴
    人第二種計算方式：經濟部工業局96年3月7日工化字第0960
    0070230號函稱（原處分卷1附件11）：「經電詢台灣區陶瓷
    工業同業公會，據稱磚胚於越南之拋光合格率為70～80%，
    惟國產之合格率介於88～92%，且格外品4成貨品仍可以7折
    折價售出。如將損耗率予以計入直接進口原材料及零件價格
    中，尚屬合宜。」。準此，附加價值率之計算，可細分為下
    列2種：1.以進口之磚坯價格與進口材料（磨塊、磨邊輪、
    樹栺倒輪）之價格為直、間接進口原材料及零件價格計算。
    本案不合格率20%～30﹪（平均為25%），其中仍然可以篩選
    出40%的產品，以正常品的7折價格販售，折合正常品之比率
    為25%×40%×70%＝7%（不合格部分其殘值折合正常品之比
    率），換言之，其合格率提升為82%（75%＋7%），合格品為
    3,280㎡（4,000㎡×82%）。從而，進口磚坯之CIF總價為US
    D12,592（USD3.148×4,000㎡）；成品之總價為F.O.B.USD1
    7,384（USD5.3/㎡×3,280㎡）；耗材（磨塊、磨邊輪、樹
    栺倒輪等）之總價為USD648（USD0.162/㎡×4,000㎡）。則
    其附加價值率為〔USD17,384－USD（12,592＋648）〕/USD1
    7,384＝23.838%，低於35%實質轉型之規定。2.將應加計之
    成本USD0.307/㎡列入直、間接進口原材料及零件價格計算
    。出口商所忽略未加計之部分合計USD1,006.96（USD0.307/
    ㎡×3,280㎡），則附加價值率為〔USD17,384-USD（12,592
    ＋648＋1,006.96）〕/USD17,384＝18.045%，亦低於35%實
    質轉型之標準。（七）被上訴人第三種計算方式：經濟部國
    際貿易局97年7月21日貿服字第09770167530號函雖稱附加價
    值率的計算公式中並未將「加工損耗率」列入計算，惟強調
    「直、間接進口原料及零件價格係指進口之原料及零件其在
    進口報單所列之C.I.F.價格。」在結論上與前開財政部函釋
    相同，則因此所計算之附加價值率亦同於前述(五)2.之10.937
    %，仍未逾35%實質轉型之規定。（八）被上訴人所提之計算
    方式其中第二種計算方式係另將殘值部分再計入出口F.O.B.
    價格中，使附加價值率因而提高（23.838%與18.045%），對
    上訴人自屬有利。至於第一、三種計算方式所得數值（16.7
    29%與10.937%）雖與前者不同，然其皆本於實際使用直、間
    接進口原材料及零件之多寡來計算，則無二致。依以上各種
    計算方式，系爭貨物之附加價值率均未達35﹪實質轉型之標
    準，是以上訴人主張系爭貨物之附加價值率已逾35%，符合
    實質轉型之規定云云，並未舉證以實，核不足採。承上所述
    ，本件上訴人報運進口之系爭貨物，並未達「實質轉型」之
    標準，被上訴人以上訴人涉有虛報系爭進口貨物產地，逃避
    管制之違章行為，依海關緝私條例第37條第3項轉據同條例
    第36條第1項、第3項之規定，處貨價1倍之罰鍰7,268,915元
    ，併沒入貨物，並無違誤。（九）又上訴人主張原處分書未
    附理由及未說明依何條項處罰，違反行政程序法第96條第1
    項第2款行政處分應記載理由之規定云云。按海關緝私條例
    第37條第1項列有4款規定，第4款所謂其他違法行為，係概
    括規定，故不屬於第1款至第3款之違法虛報行為均屬之。因
    此，報運貨物進口有虛報產地者，即構成該條項第4款之違
    法行為。而同條例第37條第3項亦規定，有前2項情事之一而
    涉及逃避管制者，依前條第1項及第3項論處。本件被上訴人
    所核發如原判決附件所示之95年第00000000號等5份處分書
    之「理由及其處罰依據」欄內均已詳載，處分之理由為「虛
    報貨物產地，進口大陸物品，逃避管制，依海關緝私條例第
    37條第3項規定轉依同條例第36條第1項、第3項規定……」
    ，其已記載處分之理由及法令依據，並無違反行政程序法第
    96條第1項第2款之規定。上訴人上開主張，並不足採。本件
    事證，已臻明確，上訴人復聲請向臺灣區陶瓷工業同業公會
    、臺北縣建築材料商業同業公會函查有關瓷磚事項，核無必
    要。從而，被上訴人以上訴人報運進口之系爭貨物，並未達
    「實質轉型」之標準，上訴人涉有虛報系爭進口貨物產地，
    逃避管制之違章行為，所為罰鍰及沒入之處分，於法並無違
    誤。復查及訴願決定遞予維持，亦無不合等由，因將原決定
    及原處分均予維持，駁回上訴人之訴。
五、本院查：（一）按「貨物之加工或製造雖未造成前款稅則號
    列改變，但已完成重要製程或附加價值率超過百分之三十五
    以上者。」；「前項第2款附加價值率之計算公式如下：貨
    物出口價格（F.O.B.）－直、間接進口原料及零件價格（C.
    I.F.）／貨物出口價格（F.O.B.）＝附加價值率。」，進口
    貨物原產地認定標準第7條第1項、第2項定有明文，已如前
    述。本件之系爭貨物之拋光磚，係越南旭佳公司（即本件之
    出口商）自中國大陸進口磚坯於越南從事拋光加工，再報運
    進口，本件自中國大陸進口越南之磚坯與自越南報運進口之
    拋光磚，並未因加工而造成稅則號列之改變等情，為兩造所
    不爭。故本件之爭點在於其加工之附加價值率是否已達35%
    ，得依進口貨物原產地認定標準第7條第2項認為「實質轉型
    」，以越南為原產地，業經原判決依法查明確認之事實及爭
    點，兩造均不爭執。（二）上訴人主張依上引進口貨物原產
    地認定標準第7條第2項所定附加價值率之計算公式並無扣除
    耗損率之規定，姑不論其主張是否有據（其實並非可採，詳
    下述），惟依上訴人所提系爭貨品加工使用原料、費用情形
    表（原審卷第165頁證物37第2頁）所示，系爭貨物之「生產
    加工明細」中，亦列有其他成本，如棉刷、拋光臘、紙箱、
    打包帶、尼龍繩、PE膠膜、棧板、木條、鐵皮等項，亦屬原
    材料之部分故亦應將之列入公式計算〔合計應加列USD（0.0
    11＋0.004＋0.131＋0.008＋0.004＋0.058＋0.063＋0.016
    ＋0.012）／㎡＝USD0.307／㎡〕，至人工、電費、折舊費
    用及報關費用則不在其內，依此計算之附加價值率為：〔US
    D5.3/㎡－USD（3.148＋0.162＋0.307）㎡〕／USD5.3／㎡
    ＝31.754%，未逾35%實質轉型之規定等情，有上訴人提出系
    爭貨品加工使用原料、費用情形表在原審卷可稽，上訴人亦
    未不爭執，足認本件加工未加計上訴人所稱加工耗損率，依
    上述公式計算結果並未逾35%實質轉型之比率，上訴意旨對
    於計算轉型價值不應加計耗損率之主張，對判決之結果自不
    生影響而無可採。（三）前述附加價值率之計算公式：貨物
    出口價格（F.O.B.）－直、間接進口原料及零件價格（C.I.
    F.）／貨物出口價格（F.O.B.）＝附加價值率。」，所稱「
    貨物出口價格」係指實際出口貨物價格，故加工前之貨物經
    加工後之出產品，有部分出產品品質合於出口標準，有部分
    則不合出口標準，故出口之貨物數量與未加工前貨物數量並
    非相同，即所謂加工後合格率，此與直接由原料製成產品過
    程中，原料無法百分之百有效利用而造成之損耗，稱為耗損
    率，二者並非同一概念，上訴人將二者混為一談，自屬誤解
    。是被上訴人答辯意旨以：參據財政部97年8月18日台財關
    字第09700365530號函，被上訴人計算加值率未提及加工耗
    損率，惟按實際所使用直、間接進口原材料及零件之CIF價
    格與產出成品之出口FOB價格據以核算附加價值率，依上訴
    人95年1月6日提出之說明書（原處分卷1附件19）謂每日使
    用磚坯4,000㎡，磚坯之價格為USD3.148/㎡，可產出3,000
    ㎡之磁磚成品，售價為USD5.3㎡，被上訴人乃據此核算其附
    加價值率等情，依上開說明，自屬可採，原判決依被上訴人
    估算之各種加工合格率所計算之轉型價值比率，尚非無據。
    是以財政部97年6月16日台財關字第09700299700號函、經濟
    部工業局97年6月20日工化字第09700503650號函、經濟部國
    貿局97年7月21日貿服字第09770167530號函、財政部97年8
    月18日台財關字第09700365530號函等，或稱上述轉型加值
    率不適用原料耗損率，或未提及適用原料耗損率，因被上訴
    人各種計算方式所適用者為加工之合格率，並未適用原料之
    耗損率，故各上開函釋意旨均不影響本件判決結果。原判決
    雖未對此詳為論述而稍有疏漏，惟因與判決結果不生影響，
    仍難認原判決有判決理由不備之違法。上訴意旨以：其於原
    審已舉證釋明關於被上訴人於原審引用之經濟部工業局之函
    釋有重大之瑕疵，應不得引用，亦舉證提出財政部對於附加
    價值率之計算公式中並無規定應將「耗損率」列入計算公式
    中，亦無規定將「成本」列入計算公式中，上訴人已負舉證
    之責，惟被上訴人無法舉證證明其自行計算公式之法源依據
    。原判決除未命被上訴人舉證證明其主張之法源依據，違反
    證據舉證分配原則，復未審酌上訴人所提出之財政部函釋，
    其判決理由亦未說明該函釋有何不得採，而逕採用被上訴人
    之第2種公式之計算將「成本」與「加工耗損率」列入計算
    公式內。再者，上訴人提出上述函釋作為有利證據，原判決
    未說明不採之理由及法律意見云云，因認原判決有判決不備
    理由及不適用法規之違背法令云云，依上開說明，自無足取
    。（四）本件磁磚乃出口商越南旭佳公司自中國大陸進口磚
    坯於越南進行拋光加工，並非從原料（泥土）開始製造完成
    磁磚，故上訴人提出之出口商函稱其所謂之合格率係由原料
    開始計算到壓製－燒成－拋光等自行生產拋光磚之合格率云
    云，核與事實不符，原判決敘明上訴人此項主張不足採之理
    由在案，核無不合，上訴意旨仍執詞對此加以爭執，亦無可
    採。（五）上訴人於原審聲請向有關機關函查及請求傳訊相
    關證人，其待證事實無非為：1、6060cm為業界統稱之慣
    例，並非分釐不差。2、耗損率是否計入貨物加值率計算。3
    、本案貨物加工之合格率為多少？惟查6060cm規格之含意
    已非本案爭點，又耗損率是否計入貨物加值率計算，因原料
    耗損率與加工合格率尚非同一概念，均對本件判決不生影響
    ，已如前述。次查縱不加計加工合格率，本案加值率亦未逾
    35%，亦已如上述（二）理由所述，況本件貨物之加工合格
    率縱如上訴人所主張為94%，經核算結果，其加值率亦僅為
    33.5%〈4,0000.94＝3,760，3,7605.3＝19,928，4,000
    3.148＝12,592，19,928-（12,592＋648）/19,928＝0.33
    5〉，故上訴人聲請調查之事項對原判決結果均不生影響，
    原判決敘明本件事證，已臻明確，上訴人復聲請函查等事項
    核無必要，而不予調查，尚無不合。上訴意旨復以：原審對
    上訴人重要調查證據之聲請，未予以調查亦未說明不予調查
    之理由，有不適用行政訴訟法第176條準用民事訴訟法第286
    條規定之違法等語，自無可採。（六）綜上，原審斟酌全辯
    論意旨及調查證據之結果，將原決定及原處分均予維持，駁
    回上訴人之訴核無違誤。上訴論旨，仍執前詞，指摘原判決
    違背法令，求予廢棄，為無理由，應予駁回。
六、據上論結，本件上訴為無理由。依行政訴訟法第255條第1項
    、第98條第1項前段，判決如主文。
中    華    民    國    99    年    4     月    22    日
                    最高行政法院第七庭
                        審判長法官  藍  獻  林
                              法官  侯  東  昇
                              法官  鄭  小  康
                              法官  廖  宏  明
                              法官  姜  素  娥
以  上  正  本  證  明  與  原  本  無  異
中    華    民    國    99    年    4     月    23    日
                              書記官  彭  秀  玲


司法院資訊處製作；財團法人民間司法改革基金會備份。
